【裁判字號】    97,台上,1125
【裁判日期】    970529
【裁判案由】    損害賠償
【裁判全文】
最高法院民事判決            九十七年度台上字第一一二五號
上  訴  人  甲○○
訴訟代理人  謝維仁律師
被 上訴 人  乙○○
上列當事人間請求損害賠償事件，上訴人對於中華民國九十六年
十一月六日台灣高等法院花蓮分院第二審判決（九十六年度上字
第二六號），提起上訴，本院判決如下：
    主  文
上訴駁回。
第三審訴訟費用由上訴人負擔。
    理  由
本件被上訴人主張：訴外人李桔娜（下稱李桔娜）以其所有但登
記在伊名下之土地向上訴人抵押借款新台幣（下同）三百萬元，
詎上訴人竟於民國八十五年三月間，與第一審共同被告鍾秋美共
同偽造文書，在伊為便利設定抵押權所立之借據上，擅自附註該
借據並約定利息每滿一個月付息一次，若有連續二期未付視同伊
願無條件一次清償完畢等文字，持向法院請求伊給付三百萬元，
並假扣押伊其他不動產，迫使伊與之成立訴訟上和解，而以伊為
連帶保證人，由李桔娜之婆婆即伊母親曾阿秀（下稱曾阿秀）向
花蓮縣瑞穗鄉農會抵押借款三百萬元，依和解內容給付上訴人二
百八十萬元，致伊受有損害等情，爰求為命上訴人給付伊二百八
十萬元及自八十五年八月一日起計付法定遲延利息之判決（未繫
屬本院者，不予贅述）。
上訴人則以：系爭二百八十萬元乃曾阿秀向花蓮縣瑞穗鄉農會抵
押借款以為給付，而該抵押借款之利息則係由李桔娜負擔，身為
該抵押借款連帶保證人之被上訴人並未因之受有損害。況被上訴
人之侵權行為損害賠償請求權，自八十五年間其知悉所主張之事
實，並與伊成立訴訟上和解時起算，亦已罹於時效而消滅。又兩
造於訴訟中成立之和解，被上訴人並未主張及證明此和解有無效
或得撤銷之原因，則伊基於該和解而受領二百八十萬元，自非不
當得利等語，資為抗辯。
原審審理結果，以：被上訴人如前揭主張之事實，業據其援引上
訴人行使偽造文書一案之卷證資料，並提出三百萬元貸款分戶卡
及花蓮縣瑞穗鄉農會客戶往來明細對帳單等件為證，且上訴人對
於實際借款人為李桔娜，及其訴請被上訴人清償借款，嗣依訴訟
上和解取得二百八十萬元等情，亦不爭執，自堪信為真實。而上
訴人既將原非債務人之被上訴人變為債務人，並聲請法院查封其
所有房地，被上訴人被迫始與上訴人和解而給付二百八十萬元予
上訴人，則上訴人對於被上訴人因給付此二百八十萬元所受之損
害，即應負賠償責任。雖被上訴人對上訴人之損害賠償請求權已
罹於時效而消滅，但按損害賠償之義務人，因侵權行為受利益，
致被害人受損害者，於民法第一百九十七條第一項時效完成後，
仍應依關於不當得利之規定，返還其所受之利益於被害人。經查
向上訴人借款者乃李桔娜，已據李桔娜證稱屬實，而兩造間既無
消費借貸關係存在，則上訴人受領被上訴人所給付之二百八十萬
元，即屬無法律上原因受有利益。又被上訴人給付上訴人之二百
八十萬元，係以被上訴人為連帶保證人向花蓮縣瑞穗鄉農會借得
，有借據、票據及貸款分戶卡可稽，且該農會因此借款本息未償
，已聲請法院對被上訴人發支付命令確定，自亦堪認被上訴人受
有損害。至上訴人以該借款係曾阿秀抵押所借，利息則由李桔娜
負擔云云，抗辯被上訴人未受損害，則不足採。準此，被上訴人
主張上訴人因其侵權行為而獲有二百八十萬元之不當得利一節，
應可採取。從而被上訴人本於不當得利之法律關係，請求上訴人
給付二百八十萬元，及自八十五年八月一日起算之法定遲延利息
，於法有據，應予准許，為其心證之所由得。因而維持第一審所
為上訴人敗訴部分之判決，駁回其上訴，經核於法並無違誤。查
被上訴人與上訴人成立訴訟上和解，進而給付上訴人二百八十萬
元，均係上訴人實施侵權行為所致，既為原審確定之事實，則被
上訴人因上訴人之侵權行為而受有二百八十萬元之損害，自得依
侵權行為法則請求上訴人如數賠償，其請求權雖罹於二年之短期
時效，但被上訴人依民法第一百九十七條第二項之規定，請求上
訴人依不當得利法則返還其所受之利益，尚非法所不許，原審所
為上訴人敗訴之判決，理由雖非全同，結果並無二致，仍非不可
維持。上訴論旨，指摘原判決不當，聲明廢棄，非有理由。
據上論結，本件上訴為無理由。依民事訴訟法第四百八十一條、
第四百四十九條第一項、第七十八條，判決如主文。
中    華    民    國  九十七  年    五    月  二十九  日
                      最高法院民事第四庭
                          審判長法官  許  朝  雄
                                法官  陳  淑  敏
                                法官  鄭  玉  山
                                法官  吳  麗  女
                                法官  黃  義  豐
      本件正本證明與原本無異
                                      書  記  官
中    華    民    國  九十七  年    六    月   十二   日
                                                 H


司法院資訊處製作；財團法人民間司法改革基金會備份。
